臺灣桃園地方法院民事判決　　　　　　 93年度重訴字第144號
原　　　告　丙○○
　　　　　　戊○○
共　　　同
訴訟代理人　陳慶瑞律師
被　　　告　丁○○
訴訟代理人　陳威男律師
上列當事人間請求所有權移轉登記等事件，於94年3 月7 日辯論
終結，本院判決如下：
    主  文
被告應就被繼承人鄭秀琴所有如附表一所示土地、建物之遺產，
辦理繼承登記為原告丙○○、戊○○所有，應有部分各二分之一
。
被告應就被繼承人鄭秀琴所有如附表二壹、貳、參所示土地、建
物之遺產，辦理繼承登記為原告丙○○所有。
被告應就被繼承人鄭秀琴所有如附表三壹、貳、參所示土地、建
物之遺產，辦理繼承登記為原告戊○○所有。
訴訟費用由被告負擔。
    事  實
甲、原告方面：
一、聲明：如主文所示。
二、陳述：
（一）緣兩造為姐弟親屬關係，如附表所示之土地、建物（以下
      簡稱系爭不動產、含停車位等，其建物坐落土地之應有部
      分，詳如附表所示，均按建物謄本上所轉載）均為兩造之
      母親鄭秀琴（92.11.04歿）所有。
（二）按「繼承人得隨時請求分割遺產。但法律另有規定或契約
      另有訂定者，不在此限。」、「公同共有人之權利義務，
      依其公同關係所由規定之法律或契約定之。」民法第一一
      六四、八二八條定有明文；又同法第一千一百六十四條前
      段規定「繼承人得隨時請求分割遺產」，而該條所指之分
      割，得由各繼承人依協議方法為之（最高法院54年台上字
      第2664號判例參照）。兩造業於九十二年十一月十四日就
      被繼承人鄭秀琴之遺產，訂立「遺產分配協議書」，而該
      協議書第二條明訂如附表附表二壹、貳、參所示土地、建
      物（含停車位）原告丙○○取得所有權；附表三壹、貳、
      參所示土地、建（含停車位）歸戊○○取得所有權；附表
      一所示土地、建物歸丙○○及戊○○二人取得所有權，各
      應有部分二分之一；又該協議書係經兩造同意並簽名，兩
      造既不爭執，應有協議之效力，是簽署之當事人當應受其
      拘束。另依證人甲○○證稱：兩造均曾同到其三重市事務
      所洽辦遺產稅，並依雙方陳述製作「遺產分割協議書」，
      而該「遺產分割協議書」除上開三重市○○路之不動產外
      ，尚有桃園市○○段二六三、二六三之一等二筆土地之協
      議分配；可證兩造確已達成分割遺產之共識，因此，被告
      自應有依該協議書之約定（協同）辦理繼承登記之義務。
（三）嗣被告竟藉故推諉且拒依上開協議書履行協同辦理繼承登
      記事宜，縱經原告多次催告被告履行該協議書之承諾，然
      被告仍拒不履行；俟原告丙○○於九十三（原告誤載為九
      十二年）年六月十日以桃園30支郵局第五四○號存證信函
      催請被告至代書處辦理完稅用印等手續，因被告迄未履行
      ，原告不得已乃提出本訴，爰依遺產分配協議書之遺產分
      割契約法律關係請求。
（四）對被告答辯之陳述：
      被告略以：原告因有前揭遺產分配協議書「不得再為其他
      請求」之違約情事，主張解除「遺產分配協議書」之契約
      ，無非係以原告填具「遺產分配計劃切結書」為據；而該
      「遺產分配計劃切結書」究係如何原故而來？首應先予釐
      清。經整理本件事實前後經過之始末，不難發現詳情，依
      序說明如下：被告拒不依該「遺產分配協議書」之約定履
      行協同辦理繼承登記在先，嗣再委請展業法律事務所於九
      十三年五月十日寄達律師函，旋再藉故邀約原告於同年月
      三十一日至該事務，未見被告，而由該事務所人員穆建中
      自稱係被告代理人，並要求原告等二人依其指示填具上開
      「遺產分配計劃切結書」。原告等二人不疑有他，乃依其
      指示書寫前揭「遺產分配計畫切結書」；惟日後被告竟將
      之曲解為原告另行需索之意思，並據以解除前揭「遺產分
      配協議書」，顯係被告與展業法律事務所謀議，利用原告
      等二人不熟黯法律，且自持法律事務所之專業，故設上開
      布局嗣再據以解除契約，尤見其居心可議！之後，被告因
      仍拒不履行上開遺產分配協議書，原告丙○○於九十三年
      六月十日寄送桃園第30支郵局第五四○號存證信函催告被
      告履行，果若如有被告所稱：原告有其他請求，應會在該
      存證信函併予載明請求被告履行，但觀諸該存證信函僅請
      求原告協同履行前揭九十二年十一月十四日「遺產分配協
      議書」之用印，並無其他請求，亦無如被告所提切結書內
      容之請求等意思表示；足見原告等二人確無違反「不得再
      為其他請求」之行為與意思表示甚明。另自文義解釋剖析
      前揭「遺產分配計畫切結書」，該文書標題明載『遺產分
      配計畫切結書』，而非請求之類的名稱，僅為承諾之意思
      表示；足證該切結書確係原告因應自稱係被告代理人即穆
      建中之要求及按其指示而書寫之切結書，而非另為請求之
      書類甚明；況在展業法律事務所自稱係被告代理人之穆建
      中先生，迄未提出授權書，其有無合法代理權？不無疑慮
      ；又原告等二人填寫之「遺產分配計畫切結書」究有無向
      被告提出？被告亦迄未舉證說明，尤難如被告所稱該文書
      即係向被告請求之文書與行為。
三、證據：提出兩造及鄭秀琴之
    物謄本九紙、遺產分配協議書影本一件、存證信函影本一份
    、財政部北區國稅局遺產稅核定通知書及展延繳納書影本一
    件為證；聲請通知證人己○○、乙○○、甲○○、辛○○、
    庚○○（即蕭國雄）。
乙、被告方面：
一、聲明：請求判決駁回原告之訴，訴訟費用由原告負擔。
二、陳述：
（一）被告對原告所提出之遺產分配協議書，係經被告簽署事，
      並不爭執。
（二）原告丙○○雖以起訴狀陳稱俟原告丙○○並於九十三年六
      月十日以桃園30支郵局第五四０號存證信函催請被告至代
      書處辦理完稅用印等手續，被告則從未收受上開存證信函
      之送達。
（三）原告等二人與被告簽訂前開遺產分配協議書後，竟又拒絕
      履行協議，被告自可解除該次協議，並以本次書狀之送達
      ，為解除該份遺產分配協議書之意思表示。其詳如下(一)按
      系爭遺產分配協議書末，本已載明三造除依前述條件履行
      外，不得再有其他請求，惟原告等二人於協議後，竟又拒
      絕履行上開協議書中所載「不得再有其他請求」之不作為
      義務，反均續以遺產分配計劃切結書，向被告請求另加現
      金新臺幣（下同）二百萬元或八德市○○段六一二、六一
      四、六一八、六三０、大勇段三九、一三０等土地共六筆
      ，重劃後為住宅區建地四十坪，無條件登記於本人，顯見
      原告二人確已明示拒絕履行原約定之不作為給付義務在先
      。(二)次按拒絕給付者，通說為顧及拒絕給付之特性而依誠
      信原則之基本原則修正之，是均認無庸預為催告，債權人
      即得逕行解除契約僅餘解除權發生之法律上依據，因清償
      期是否屆至，而有應分別類推適用民法第二百五十六條及
      第二百六十條給付不能之規定，抑或應類推適用民法第二
      百五十四條規定之差異，惟均無庸經催告即得解約之結論
      無殊。原告等二人既已拒絕給付在先，均如前述，被告自
      得據以解約，是同以本次書狀之送達，為解除前揭遺產分
      配協議書之意思表示，原告二人之訴，即無理由。(三)倘就
      拒絕給付，是否仍須先向債務人催告，始得解除契約事，
      容有爭議，惟被告在原告丙○○因拒絕給付，向被告另行
      需索，而於九十三年五月三十一日提出遺產分配計劃切結
      書以前，便曾委請律師以九十三年五月十日律師函，向原
      告丙○○作成不得再有其他請求之催告意旨，是關於丙○○之部，其催告程序亦備惟原告丙○○於收受上開催告
      函後，仍拒絕不作為給付，同有前揭遺產分配計劃切結書
      可稽，是被告將其與丙○○協議之部予以解除，亦屬適法
      。(四)再按公同共有物之處分及其他之權利行使應得公同共
      有人全體之同意，民法第八百二十八條第二項業著有明文
      系爭不動產，既係當事人之母之遺產，而為當事人三人所
      公同共有，是原告二人據以請求之三方協議，關於原告丙○○與被告因欲處分特定不動產所為協議之部既遭解除，
      則該份公同共有財產之分割協議，依上開規定，亦應全部
      失其效力，否則僅餘原告戊○○與被告之協議，則如何能
      分割讓與三人所公同共有之特定不動產予原告戊○○，是
      不論原告戊○○是否曾受履約催告，其結論亦無不同。
（四）原告等二人所稱被告於締結遺產分配協議書時，曾另以口
      頭應允八德市○○段、大勇段先登記予被告名下，嗣改為
      建地後原告等二人再各分乙棟房子乙節，但三人當場均表
      示願遵守先母上開指示；原告丙○○本要求再將此部分記
      載明確；然調解委員己○○、乙○○等二人表示因前揭遺
      產分配協議書已簽署完成，而三人既均表示願意遵守，則
      無庸再記載云云，均非真實。此業據證人己○○、乙○○
      到庭證述原告等二人所述均為不實外，益證原告丙○○，
      在簽訂上開協議書後，仍感不足，強欲再就協議書第一條
      所明訂，應歸被告所有之八德市土地，再由原告等二人各
      分四十坪，並透過證人己○○調處之議，而向被告為上開
      意思表示，均足認原告丙○○確有拒絕為不作為給付，按
      即不得再有其他請求，而另為需索再多分應歸被告之土地
      等違約情事，且其違約時點，最遲在該名證人所證述之事
      後約辦理登記時，便已首度發生，且其事由誠如證人證言
      所示，當時原告丙○○確有提出再分給原告各四十坪之要
      求所致；續於調解期日，同一違約情事又再度發生，而有
      證人所述丙○○有提及他分的不夠可稽；又被告在以九十
      三年五月十日律師函，促請原告丙○○依約履行，不得再
      有任何違約主張之後，伊卻全未置理，仍於九十三年五月
      三十一日，以其簽署之遺產分配計劃切結書，三度向被告
      代理人重申違約之旨，且持續至本件訴訟程序中亦然，直
      可成立違約事由明矣。而原告戊○○，早先雖未明示其立
      場，惟伊在事後約辦理登記時及調解期日，既有在場，竟
      對原告丙○○為二人之共同利益，向被告為違約之主張時
      ，竟充耳不聞，伊明知其情事，當場卻未為反對之意思表
      示，除可推認其默示之意思表示外，依其情節，亦已該當
      於表見代理之要件，自亦屬違約，嗣又同以遺產分配計劃
      切結書及前述訴訟上不實之主張，而與原告丙○○沆瀣一
  　  氣，欲謀奪被告之財產，其同屬違約之事證亦彰。
（五）證人甲○○代書雖到庭證稱，有通知被告二次前往核章，
      而被告未去云云。但依常理，代書通常僅受當事人委任，
      代為作成登記須用文書，並無代理委任人互為催告或為意
      思表示之權限，否則豈非雙方代理，是證人所述通知用印
      乙事，並不生催告履行之效自明，而當事人間簽訂之協議
      書，既未明訂其履行期，則在被告受原告方之履約通知前
      ，當無違約可言。依原告九十三年六月十日存證信函所訂
      前往代書處完稅用印之期限，亦僅以九十三年六月十二日
      為限，實際上，被告則從未受此信函之送達，原告等二人
      迄今亦未能舉反證推翻之；退一步言，辜且不論被告是否
　　  收受右開信函，而仍逕依該信函所載之九十三年六月十二
      為催告用印之期限，然當時原告等二人已多次違約在先，
      其中有較明確之違約日期可稽者，更早在二人於九十三年
      五月三十日作成遺產分配計劃切結書之日，便已發生，遑
      論在此之前早有多次違約事證，顯見原告發函欲命被告配
      合前往該代書處用印之前，渠等早已違約多次在先，是在
      原告等二人，仍持續向被告為違約需索，而仍不願放棄其
　    其拒絕不作為給付之主張以前，被告當可據民法第二百六
      十四條第一項本文，關於同時履行抗辯權之規定，拒絕自
      己之給付，自無違約可言拋開法律見解不論，於上開爭議
      未解前，被告又豈有配合用印，而任人宰割之理；況經被
      告訴訟代理人詢問該代書證人，證人既然是先後聽兩造講
      的，丁○○先生有無看到該遺產分割協議書，證人亦稱他
　　  沒有看到，則在爭議尚存，被告僅獲代書口頭告知代書自
      寫協議書大概內容之情況下，被告又如何能即行決斷，而
      前往用印。更有甚者，該份代書繕寫協議書，對照先前當
      事人簽署之手寫版協議書，更有不同，而有增列先前兩造
      所訂協議書所無者，諸如桃園市○○段之二筆土地及現金
      三百萬，均為三人所共有等，惟實際上並無上開三百萬現
      金之存在，應僅係代書申報遺產之書面作業，其金額所據
      不明被告雖僅自代書處獲悉其梗概，亦深知其內容已與原
      先協議意旨未合，且對己更形不利，實不可能單依代書一
    二次電話通知，便前往用印，則又何可歸責於被告。
（六）實際上，前開八德市土地，早在兩造養母過世前，便已移
      轉登記予被告，而非屬養母之遺產，原告二人對此亦從未
      爭執，另由原告自行提出之財政部臺灣省北區國稅局遺產
      稅核定通知書，均未見八德市土地，益足證之（鈞院卷證
      第23頁參照），被告怎可能允諾將之提出，再列入遺產之
    　列，而與原告共同析分之顯見原告二人是項主張，均悖
      於常理，殊不可採。
（七）按證人己○○、乙○○、辛○○、庚○○即蕭國雄等四人
      ，均為原告先後聲請傳喚，惟原告首傳己○○、乙○○後
      ，因二人之證言均對其不利，始聲請續傳龔、蕭二人為證
    惟原告既先為聲請傳喚己○○、乙○○二人，顯認該二名
      證人之證詞必為公允，甚可藉此獲得利己之心證形成，始
      行提出是項聲請，豈有因證人之陳述均不利於己，而假後
      二證人以翻異前證之理。證人己○○、乙○○之證言應屬
      可信，而證人辛○○庚○○或為仲介業者或與丙○○本
      有私誼，甚且於鈞院詢問原告訴訟代理人是否要傳喚穆建
      中到庭為證時，竟當庭指揮原告訴訟代理人，該等證人必
      與本件有極大之利害關係，其等證言顯不足信實。
（八）關於系爭遺產分配計劃切結書，究僅係原告二人之內心想
      法心中保留，抑或已然為對外之意思表示，以及穆建中之
      代理權限等爭點：　(一)依證人己○○證稱計劃切結之內容
      即係希望被告照作，顯係原告向被告之請求，而非僅係單
      純之內心想法。(二)雖謂原告二人書立右開切結書時，被告
      本人並未在場，惟被告當時業已委任穆建中全權代理，上
      情除經原告以九十三年十月十八日民事準備書及聲請調查
      證據狀一第四頁自認，詎原告等二人請調解委員己○○
　    依被告之邀約同至展業法律事務所，卻未見被告，而由穆
      建中自稱其經被告授權代為處理，．．．，足見穆建中當
      時確已向原告二人表明代理被告之意旨，且被告於本件亦
      多次以書狀表示確曾授與代理權予穆建中其人，則穆建中
      之代理權限，當再無爭議，更與本件繫屬前，在切結時並
      未在場之被告訴訟代理人，當時是否有代理權，全然無涉
      是原告二人以切結書另向被告多所需索者，既經被告代理
      人穆建中代受其意思表示，即生外部效力；至原告二人之
      所以簽立該切結書，究係基於自發性動機或因穆建中之請
      求所作成，依動機不影響意思表示之原理，自不影響渠等
      所為意思表示之效力。實際上，代理人穆建中為求處理事
      務後，能有憑據向被告本人詳實報告其處理始末，而要求
      相對人即原告二人將其請求事項以書面詳立之，亦為事所
      常見，何足怪哉。末就前揭切結書，既均有「此致丁○○
    等文字記載，依其形式觀之，「此致」之語法，習慣上乃
      對外為意思表示之用語，更見上開切結書，確為原告二人
      向被告另為請求之意思表示，而非僅係單純之內心想法。
三、證據：提出遺產分配計劃切結書影本二份、九十三五月十日
    律師函影本一件為證。
    理  由
一、本件系爭不動產雖坐落在台北縣三重市，惟本件兩造係因遺
    產分割契約而涉訟，原告依據遺產分配協議書之契約法律關
    係為請求，尚非屬民事訴訟法第十條第一項專屬管轄；況起
    訴時兩造及被繼承人死亡時均住居本院轄區，有
    份在卷可憑，本院自有管轄權，合先敘明。
二、按「繼承人得隨時請分割遺產，但法律另有規定或契約另有
    訂定者，不在此限。」、「被繼承人之遺囑，定有分割遺產
    之方法，或託他人代定者，從其所定。」，民法第一千一百
    六十四條、第一千一百六十五條定有明文。本件訴訟過程中
    ，被告曾提出兩造之被繼承人鄭秀琴代筆遺囑影本一件（內
    容詳本院卷第81頁至83頁），該代筆遺囑與兩造所不爭執之
    遺產分配協議書就遺產分割（配）方式及標的不完全相符，
    雖然兩造雖均表明就遺囑無庸再為調查真正與否，亦均同意
    不列為爭點之一；但依前揭規定，若遺產分配協議書違反該
    代筆遺囑所定遺產分割之方法，應屬違反上開法律之規定而
    不能成立，故本院認該代筆遺囑是否成立、是否真正，乃為
    本件之法律上及事實上先行爭點，經向兩造闡明後兩造同意
    應為調查。經查：訊問證人即該代筆遺囑代筆人吳金棟律師
    結證陳稱，該代筆遺囑係由訴外人呂榮圳在林口長庚醫院附
    有告知遺囑之重要性，應如何留存文件、找齊見證人等事，
    其即離開，尚未見到見證人、被繼承人，該遺囑僅為起草文
    件而已，草擬後由呂榮圳取走等情甚明（見本院卷第191 至
    193 頁）。準此，被告所提出之上開代筆遺囑，依法確屬不
    符法定方式（民法第一千一百九十四條參照）而未成立，兩
    造就此亦再無爭執，該代筆遺囑經調查後非屬本件之爭點，
    已無疑義。
三、原告主張兩造係姊弟之親屬關係，於九十二年十一月四日亡
    故之鄭秀琴為兩造之母親（本院按係為養母，除兩造以外，
    鄭秀琴別無其他繼承人），就鄭秀琴遺留之財產，兩造於九
    十二年十一月十四日在見證人己○○等三人之見證下合意就
    鄭秀琴所遺財產簽立遺產分配協議書，表示均願照協議書履
    行，而原告二人因分配（割）可得之不動產分別如附表所示
    （即協議書第二點所示，協議書第三點被告已履行完畢）之
    事實，為被告所不爭執，復有原告提出之兩造及鄭秀琴
    謄本三份、系爭不動產之土地、建物謄本九紙、遺產分配協
    議書影本一件為證，並據證人己○○、乙○○、庚○○即蕭
    國雄三人證述無訛，此部分主張自堪信為真實。
四、被告辯稱原告二人違反遺產分配協議書末所載「不得再有其
    他請求」之條款，原告另向其需索現金二百萬元或要求給予
    桃園市○○市○○段、大勇段土地四十坪，並書立有「遺產
    分配計畫切結書」為證，其自得解除遺產分配（割）契約，
    並以本件訴狀之送達再次表示解除契約之意思表示各等語。
    原告則以其等根本未曾再為需索請求，被告所提之遺產分配
    計劃切結書，乃受被告布局利用所書寫，未曾向被告為意思
    表示及行為各等語。是本件經本院就兩造之主張爭點協議並
    確認簡化為：系爭遺產分配協議書之分割契約是否如被告所
    抗辦已經解除，若已發生解除契約之效力，原告則無此請求
    權，若未解除則被告即應（協同）原告辨理系爭不動產之繼
    承登記而分歸原告所有。就此，兩造及本院審理範圍均受此
    拘束。
五、被告辯稱其就兩造合意書立遺產分配協議書之契約得為解除
    ，並以存證信函及本件書狀送達之方式為解除契約之方式，
    無非以原告違反上開協議書末載「不得再有其他請求」之文
    句，而於協議書成立後，原告向其再為其他請求鄭秀琴之遺
    產之分析或向其個人要求財產之給與，並書有遺產分配計畫
    切結書二紙為證，為其主要抗辯之依據。原告就遺產分配計
    畫切結書為其等所立固無爭執，惟亦另稱該切結書實係被告
    諾」之意思而已。經查：１兩造書立遺產分配協議書時，除
    就協議書內所載應分配之財產外，是否尚有原告所不知之被
    繼承人鄭秀琴所遺財產未列分配而起爭執：據證人即協議書
    見證人乙○○證稱：「協議書簽完後並無表示意見，是隔了
    一段時間，才又跑到八德市調解會說分的不公平。我的部分
    是丁○○（按為被告）請我去協調的。丙○○（按為原告之
    一）說桃園市多了一塊土地，為何丁○○沒有講。但何人聲
    請調解我不清楚。」等語（見本院卷104 、105 頁）。依此
    ，足見協議書於兩造簽畢後確有鄭秀琴所遺部分財產未列入
    協議書中分析，甚且被告有委請乙○○再為協調（按依此推
    斷必有原告發現未經分析之財產向被告反應，才有被告委請
    乙○○再為協調之舉產生）。再據證人即為兩造辦理系爭不
    動產遺產登記事宜之地政士甲○○證稱：「兩造及戊○○的
    先生在他媽媽過世的時候，到我三重市事務所有談到遺產稅
    的問題，（事後）我有通知丁○○說不是按照協議書分配，
    我有再打一份遺產分割協議書請其來蓋章而丁○○告知我要
    再與律師商量後才能來蓋章，但均未來蓋章。」、「（通知
    來蓋章幾次？）二次。時間點是遺產稅單下來時，他有確認
    要來蓋章，…」、「（該遺產分割協遺書是根據何事實作成
    ？），根據原告兩人告訴我的，我也有問丁○○先生，依據
    其陳述做出來的，不是三人同時在場講的。」、「他（按指
    被告）沒有看到，但我在打該遺產分割協議書內容之前，一
    定要問過兩造且依兩造所講來（繕）打。」等語並提出打字
    版遺產分協議書一份供參（見本院卷99、100 、110 頁）。
    依此證人所證，原告曾經透過證人甲○○催請（告）被告辦
    理系爭不動產繼承及所有權移轉登記事宜，被告亦向證人甲○○確認並有同意簽章願協同辦理情甚明，而證人所提依據
    兩造陳述標明欲辦理遺產分割之內容（標的）之遺產分割協
    議書，該協議書內非僅為如附表所示之不動產而已，尚包含
    有桃園市○○段二六三、二六三之一地號土地，而證人甲○○既係經向兩造確認辦理遺產分割之內容再為遺產分割協議
    書之繕打並請被告用印協同辦理，顯然就鄭秀琴所遺桃園市
    ○○段土地之財產未列入遺產分配協議書分析，再者，參諸
    證人乙○○、甲○○前後所證，顯然被告於原告丙○○發現
    尚有桃園市土地時，被告委請乙○○協調後，有同意再將桃
    園市土地再為分析，否則何以有證人甲○○向兩造確認遺產
    分割之內容（標的）之情事發生。綜此，被告抗辯遺產分配
    協議書末載：「不得再有其他請求」之文句，因原告有向被
    告再為爭執遺產內容而違反不作為義務，被告即得據此主張
    解除契約，已然無據，換言之該協議書上開文句之記載，充
    其量僅係原告再有其他請求時，被告得據以抗辦無何再為給
    付之義務而已，果若被告同意再為其他協議書未載遺產之分
    析，亦無違遺產分配協議書之約定。２另據證人亦為協議書
    見證人之一己○○證稱：「【（提示遺產分配協議書及原證
    三）是你辦的？】是我辦的。當時兩造的母親過世我在那裡
    幫忙，然後當時有財產的問題，我幫忙協助解決，因八十五
    年、八十六年丁○○已先取得八德市的土地，故同意將三重
    市的房子給原告二人，我是根據兩造之意思寫協議書，後來
    丁○○發現有遺囑存在，又來找我，不知是哪方跑來調解會
    聲請調解，因我是調解會的人兩邊又是我宗親，故我不介入
    調解，請其他委員調解，丙○○有提及他分的不夠，但未調
    解成立。」、「（協議書簽完後，有無直接告知要分八德市
    的土地，而不要寫在協議書上？）沒有，協議書簽完後好幾
    天都未提及。事後約辦理登記時，兩造才來說還有問題，我
    建議八德市的土地再分給原告各四十坪此事是丙○○出來講
    的，戊○○沒有講，被告並沒有同意我的建議。」、「【（
    提示遺產分配計畫切結書）何人寫的？】這是有一次到律師
    事務所，原告個人自己寫的，當時我有說協議書不是寫好了
    ，何以要再寫，當時丁○○並未到場，我自始至終並未看過
    遺囑。」、「【（提示原證三之協議書），是否當場三人同
    意的？】沒錯，我請我的秘書寫的，肆拾萬的票還是我借丁○○的。」、「（在律師事務所有無提及原告為何寫遺產分
    配計畫切結書？）事後兩造發現遺囑，三重市的房地沒辦法
    過戶，才又寫前開切結書，但是誰叫他們寫的，我不知道。
    」、「（原告是何原因去律師事務所？）丙○○因發現遺囑
    ，三重市的房地無法辦過戶，丙○○打電話叫我去的，丁○○沒有去，鄭月娥後來才到的，我因有事也提早離開。」、
    「（前開切結書有無送給丁○○？）我不清楚，事後我有問
    丁○○何以未到場，他說已委託律師處理，切結書有無給他
    我也不清楚。」、「（原告寫計畫切結書是否要向被告請求
    切結書的內容的給付？）是這意思沒錯，兩人都希望丁○○
    按照該切結書作，但丁○○從來都沒有出現過也沒有答應過
    。」等語（見本院卷101 至103 頁）。準此，遺產分配協議
    書中之所以將八德市之土地（據兩造所稱土地有將近二千餘
    坪）分配（割）予被告所有，而將系爭不動產分配予原告，
    實係因被告於鄭秀琴生前所有之八德市土地於八十五、六年
    間即先行移轉（原因不詳，兩造就此亦均未有所主張或抗辯
    ），經兩造同意在見證人己○○等三人見證下列入遺產而為
    分配，再次確認該八德市土地歸被告取得，被告雖在最後言
    詞辯論提出書狀辦稱，八德市土地早在鄭秀琴過世前以移轉
    登記予被告，被告不可能允諾提出再列入遺產而與原告共同
    析分之云云。此之所辯，不僅有悖於遺產分配協議書所載，
    亦有違兩造先前表明之合意，與見證人己○○等三人所為證
    述更相悖離，已然不足採信。果若被告其言為正確，則從遺
    產分配協議書觀之，被告非但未分配所得任何遺產（八德市
    土地早經移轉，已確屬被告所有，或亦無民法第一千一百七
    十三條之情形），依協議書第二、三點所載，原告除取得系
    爭不動產外，原告丙○○尚可從非鄭秀琴遺產中向被告取得
    四十萬元之現金，而被告於簽立協議書後即向見證人己○○
    借得支票隨即支付丙○○，此已據己○○證述甚詳，足見被
    告就協議書簽立後亦認對其並無不利而願隨即履行，是此，
    亦足見事後反悔不願照協議書履行遺產分配者應為被告。再
    者己○○前證，係事後約辦理登記時，【兩造】才來說還有
    問題，其建議八德市土地在分給原告各四十坪，此事是丙○○出來講，戊○○沒有講，被告並未同意其建議等語。由此
    可知，並非僅有原告認為協議書分配有疑義，甚且被告亦認
    有所疑義，亦不同意己○○之提議，才需至被告所委任之律
    師事務所再為協商，換言之，本件並非單純原告一方「再有
    其他請求」，被告亦有反悔不照協議書為履行，僅係協商過
    程中，被告始終未曾再為其他請求而已，其實從遺產分配協
    議書中所載，均為被告有給付義務（或協同辦理登記義務）
    ，原告並無其他應給付被告之義務存在，被告實亦無從再為
    其他請求。又己○○前證，原告寫計畫切結書，是要向被告
    請求照切結書內容給付之意思沒錯，但據其所知被告從來都
    沒出現過，也沒答應過。據此，如同前述，雖然原告依其「
    主觀」之意思希望被告再給與多一些被告因先前所得鄭秀琴
    之財產中所得之補償，但被告既未答應（同意），被告所委
    任之人（即被告訴訟代理人之律師事務所或其事務所人員穆
    建中？）亦未代為同意，被告依協議書充其量僅免為再為給
    付而已，對於依協議書應履行之義務並不生影響，亦無應原
    告主觀上之希望，自為切結書之記載，即謂原告違反遺產分
    配協議書之契約不作為義務，而認其得解除契約。３證人辛○○、庚○○二人均證稱，卷附遺產分配記劃切結書二紙，
    確係在被告訴訟代理人之律師事務所內所書寫，在場之人除
    其二人外尚有己○○、丙○○及其先生、戊○○之先生、穆
    建中（按為被告訴訟代理人律師事務所之人員，兩造均表明
    不願其到庭為證）等人，就該切結書究竟由何人書寫，龔、
    蕭二人前後證述固非一致，但可確立者當時確有穆建中其人
    在場參與無訛，而被告既未在場，原告欲請求之協商對象何
    人可代為為之，其中己○○為見證人，其餘之人除穆建中外
    ，均為與原告一同前去之人，依常情而言僅穆建中得為代表
    （或代理）被告之一方，則若協商過程中，穆建中未有任何
    表示，何以能確立切結書要書寫何種內容，況且依己○○前
    證，是兩造找其協商，其才建議八德市土地再各分原告四十
    坪，被告並未同意等語；被告既已不同意，何以在律師事務
    所協商時，再為同樣內容之書寫，對此切結書之書立有何意
    義？是證人龔、蕭二人證稱是依據穆建中建議所寫（不論何
    人書寫均同），應非虛構，不能因其二人為原告之友人，即
    認其等證言不可採信。果此，被告若有委任穆建中代為處理
    本件遺產再協商適宜，原告依據穆建中之建議而書寫該切結
    書，亦不能因此謂原告有何違反契約之不作為義務；再若穆
    建中尚未受被告之委任或代理處理上開事宜，則原告是否有
    向被告再為請求之意思表示，或意思表示已經達到被告，均
    非無疑。被告更無因此而取得契約解除權，而得解除本件遺
    產分配協議書之契約。復按所謂「切結」者，應是義務人同
    意為某種行為或不行為或捨棄權利或遵守義務，避免日後不
    遵守或違背應負責任或接受懲罰之意思表示；而細究卷附遺
    產分配計劃切結書內容，確係原告二人於被告同意給與若干
    土地或金錢，原告自行同意不再有其他請求，依此，亦應係
    被告先為同意該條件後，原告才有「切結」之必要，否則被
    告前既不同意該履行條件，何以要由原告先為切結。是原告
    主張該切結係屬承諾之意思，尚堪採信。４另被告辦稱，原
    告從未催告被告為給付，亦從未收受原告之存證信函云云。
    查：原告所提前揭存證信函影本，確未提出回執以資證明被
    告業已收受；但被告所提答辯二狀亦自認證人甲○○曾向被
    告催請印鑑證明等資料，而被告未交付等情甚明（見本院卷
    75頁），而甲○○既受兩造之委託辦理系爭不動產繼承及所
    有權登記情事，原告將應辦事宜既以完成，再由受任人催請
    被告配合辦理，自應屬已經催告（原告已將辦理登記準備給
    付情事通知被告）；縱或不然，給付無確定期限者，債務人
    於債權人得請求給付時，經其催告而未為給付，自受催告時
    起，負遲延責任。其經債權人起訴而送達訴狀，或依督促程
    序送達支付命令，或為其他相類之行為者，與催告有同一之
    效力。民法第二百二十九第二項定有明文。原告提起本訴，
    其起訴狀表明被告辦理本件如附表不動產之登記，亦有催告
    之效力，是被告上辯不足採信。
六、綜上所論，被告抗辯原告違反兩造簽立遺產分配協議書末載
    ：「不得再有其他請求」之不作為義務，其已經依法解除契
    約，本院無從採認；原告依據上開協議書之契約法律關係及
    民法一千一百六十四條前段規定，請求被告辦理系爭不動產
    繼承及所有權轉登記，於法相符，應予准許。
七、本件事證已明，兩造其餘攻擊、防禦方法及舉證，證據證明
    力之論述，於本件判決結果已無影響，不予一一論述，附此
    敘明。
八、據上論結：本件原告之訴為有理由，依民事訴訟法第78條，
    判決如主文。
中　　華　　民　　國　　94　　年　　3 　　月　　21　　日
                  民事第二庭    法　官　劉克聖
附表一：
一、土地部分：台北縣三重市○○段○○段
┌─────┬─────────┬───┬───────┐
│  地  號  │ 面積（平方公尺） │地目  │  權利範圍    │
├─────┼─────────┼───┼───────┤
│0066之005 │   738            │ 建   │  122/10000   │
├─────┼─────────┼───┼───────┤
│0066之0024│   166            │ 建   │  102/10000   │
└─────┴─────────┴───┴───────┘
二、建物部分：座落台北縣三重市○○段○○段66之5 地號、門
    牌：台北縣三重市○○路○段162 號1 樓（含停車位編號68，
    權利範圍：86/10000）
┌───┬──────┬──────┬────┬────┐
│建 號 │ 材料及層數 │ 建物面積   │附屬建物│權利範圍│
│      ├──────┤（平方公尺  │        │        │
│      │ 層      次 │ ：以下同） │        │        │
├───┼──────┼──────┼────┼────┤
│06826 │ 鋼筋混凝土 │ 1層66.6，  │陽台5.57│ 全部   │
│      │ 14樓層     │ 騎樓13.04  │        │        │
│      ├──────┤ 合計79.64  │        │        │
│      │ 1層、騎樓  │            │        │        │
└───┴──────┴──────┴────┴────┘
附表二：
壹、
一、土地部分：台北縣三重市○○段○○段
┌─────┬─────────┬───┬───────┐
│  地  號  │ 面積（平方公尺） │地目  │  權利範圍    │
├─────┼─────────┼───┼───────┤
│0066之005 │   738            │ 建   │  115/10000   │
├─────┼─────────┼───┼───────┤
│0066之0024│   166            │ 建   │   94/10000   │
└─────┴─────────┴───┴───────┘
二、建物部分：座落台北縣三重市○○段○○段66之5 、66之24
    地號、門牌：台北縣三重市○○路○段162 號3 樓（含停車位
    編號50，權利範圍：86/10000）
┌───┬──────┬──────┬────┬────┐
│建 號 │ 材料及層數 │ 建物面積   │附屬建物│權利範圍│
│      ├──────┤（平方公尺  │        │        │
│      │ 層      次 │ ：以下同） │        │        │
├───┼──────┼──────┼────┼────┤
│06827 │ 鋼筋混凝土 │ 3層65.03   │陽台15.6│ 全部   │
│      │ 14樓層     │            │2       │        │
│      ├──────┤            │        │        │
│      │ 3層        │            │        │        │
└───┴──────┴──────┴────┴────┘
貳、
一、土地部分：台北縣三重市○○段○○段
┌─────┬─────────┬───┬───────┐
│  地  號  │ 面積（平方公尺） │地目  │  權利範圍    │
├─────┼─────────┼───┼───────┤
│0066之005 │   738            │ 建   │  109/10000   │
├─────┼─────────┼───┼───────┤
│0066之0024│   166            │ 建   │   79/10000   │
└─────┴─────────┴───┴───────┘
二、建物部分：座落台北縣三重市○○段○○段66之5 、66之24
    地號、門牌：台北縣三重市○○路○段162 號3 樓之1
┌───┬──────┬──────┬────┬────┐
│建 號 │ 材料及層數 │ 建物面積   │附屬建物│權利範圍│
│      ├──────┤（平方公尺  │        │        │
│      │ 層      次 │ ：以下同） │        │        │
├───┼──────┼──────┼────┼────┤
│06828 │ 鋼筋混凝土 │ 3層69.48   │陽台6.69│ 全部   │
│      │ 14樓層     │            │        │        │
│      ├──────┤            │        │        │
│      │ 3層        │            │        │        │
└───┴──────┴──────┴────┴────┘
參、
一、土地部分：台北縣三重市○○段○○段
┌─────┬─────────┬───┬───────┐
│  地  號  │ 面積（平方公尺） │地目  │  權利範圍    │
├─────┼─────────┼───┼───────┤
│0066之005 │   738            │ 建   │  115/10000   │
├─────┼─────────┼───┼───────┤
│0066之0024│   166            │ 建   │   96/10000   │
└─────┴─────────┴───┴───────┘
二、建物部分：座落台北縣三重市○○段○○段66之5 、66之24
    地號、門牌：台北縣三重市○○路○段162 號3 樓之2 （含
    停車位編號17，權利範圍：50/10000）
┌───┬──────┬──────┬────┬────┐
│建 號 │ 材料及層數 │ 建物面積   │附屬建物│權利範圍│
│      ├──────┤（平方公尺  │        │        │
│      │ 層      次 │ ：以下同） │        │        │
├───┼──────┼──────┼────┼────┤
│06829 │ 鋼筋混凝土 │ 3層76.72   │陽台5.30│ 全部   │
│      │ 14樓層     │            │        │        │
│      ├──────┤            │        │        │
│      │ 3層        │            │        │        │
└───┴──────┴──────┴────┴────┘
附表三：
壹、
一、土地部分：台北縣三重市○○段○○段
┌─────┬─────────┬───┬───────┐
│  地  號  │ 面積（平方公尺） │地目  │  權利範圍    │
├─────┼─────────┼───┼───────┤
│0066之005 │   738            │ 建   │  115/10000   │
├─────┼─────────┼───┼───────┤
│0066之0024│   166            │ 建   │   94/10000   │
└─────┴─────────┴───┴───────┘
二、建物部分：座落台北縣三重市○○段○○段66之5 、66之24
    地號、門牌：台北縣三重市○○路○段162 號6 樓（含停車
    位編號51，權利範圍：86/10000）
┌───┬──────┬──────┬────┬────┐
│建 號 │ 材料及層數 │ 建物面積   │附屬建物│權利範圍│
│      ├──────┤（平方公尺  │        │        │
│      │ 層      次 │ ：以下同） │        │        │
├───┼──────┼──────┼────┼────┤
│06830 │ 鋼筋混凝土 │ 6層65.03   │陽台15.6│ 全部   │
│      │ 14樓層     │            │2       │        │
│      ├──────┤            │        │        │
│      │ 6層        │            │        │        │
└───┴──────┴──────┴────┴────┘
貳、
一、土地部分：台北縣三重市○○段○○段
┌─────┬─────────┬───┬───────┐
│  地  號  │ 面積（平方公尺） │地目  │  權利範圍    │
├─────┼─────────┼───┼───────┤
│0066之005 │   738            │ 建   │  109/10000   │
├─────┼─────────┼───┼───────┤
│0066之0024│   166            │ 建   │   79/10000   │
└─────┴─────────┴───┴───────┘
二、建物部分：座落台北縣三重市○○段○○段66之5 、66之24
    地號、門牌：台北縣三重市○○路○段162 號6 樓之1
┌───┬──────┬──────┬────┬────┐
│建 號 │ 材料及層數 │ 建物面積   │附屬建物│權利範圍│
│      ├──────┤（平方公尺  │        │        │
│      │ 層      次 │ ：以下同） │        │        │
├───┼──────┼──────┼────┼────┤
│06831 │ 鋼筋混凝土 │ 層69.48    │陽台6.69│ 全部   │
│      │ 14樓層     │            │        │        │
│      ├──────┤            │        │        │
│      │ 6層        │            │        │        │
└───┴──────┴──────┴────┴────┘
參、
一、土地部分：台北縣三重市○○段○○段
┌─────┬─────────┬───┬───────┐
│  地  號  │ 面積（平方公尺） │地目  │  權利範圍    │
├─────┼─────────┼───┼───────┤
│0066之005 │   738            │ 建   │  114/10000   │
├─────┼─────────┼───┼───────┤
│0066之0024│   166            │ 建   │   97/10000   │
└─────┴─────────┴───┴───────┘
二、建物部分：座落台北縣三重市○○段○○段66之5 、66之24
    地號、門牌：台北縣三重市○○路○段162 號6 樓2 （含停
    車位編號16，權利範圍：50/10000）
┌───┬──────┬──────┬────┬────┐
│建 號 │ 材料及層數 │ 建物面積   │附屬建物│權利範圍│
│      ├──────┤（平方公尺  │        │        │
│      │ 層      次 │ ：以下同） │        │        │
├───┼──────┼──────┼────┼────┤
│06832 │ 鋼筋混凝土 │ 6層71.93   │陽台10.0│ 全部   │
│      │ 14樓層     │            │9       │        │
│      ├──────┤            │        │        │
│      │ 6層        │            │        │        │
└───┴──────┴──────┴────┴────┘
以上正本係照原本作成
如對本判決上訴，須於判決送達後20日內向本院提出上訴狀
中　　華　　民　　國　　94　　年　　1 　　月　　3 　　日
                            書記官　吳玉金
